臺灣臺南地方法院臺南簡易庭民事判決
111年度南簡字第575號
原      告  翁嘉廷  
被      告  林宏達  

上列當事人間請求確認本票債權不存在事件，經本院於民國111
年6月28日言詞辯論終結，判決如下：
　　主      文
確認被告持有如附表編號1所示之本票，於超過新臺幣13,500元
，及自民國110年4月10日起至清償日止，按年息百分之6計算之
利息部分，對原告之票據債權不存在。
確認被告持有如附表編號2所示之本票，對原告之票據債權全部
不存在。
原告其餘之訴駁回。
訴訟費用新臺幣1,000元，由被告負擔新臺幣550元，餘由原告負
擔。
    事實及理由
一、按確認法律關係之訴，非原告有即受確認判決之法律上利益
    者，不得提起之。民事訴訟法第247條第1項前段定有明文。
    所謂即受確認判決之法律上利益，係指法律關係之存在與否
    不明確，原告主觀上認為其在法律上之地位有不安之狀態存
    在，且此種不安之狀態，能以確認判決將之除去者而言（最
    高法院52年台上字第1240號判例參照）。又本票執票人，依
    票據法第123條規定，聲請法院裁定許可對發票人強制執行
    ，係屬非訟事件，此項聲請之裁定，及抗告法院之裁定，僅
    依非訟事件程序，以審查強制執行許可與否，並無確定實體
    上法律關係存否之效力，如發票人就票據債務之存否有爭執
    時，應由發票人提起確認之訴，以資解決（最高法院109年
    度台上字第1952號判決意旨參照)。本件被告執有原告簽發
    如附表所示之本票2紙（下稱系爭本票），向本院聲請本票
    准予強制執行裁定，經本院以111年度司票字第176號裁定准
    許在案，原告固不爭執系爭本票為其所簽發，惟否認系爭本
    票債權存在，則被告就如系爭本票債權是否存在，陷於不明
    確之狀態，致原告在法律上之地位有不安之狀態存在，此不
    安之狀態得以本件確認判決加以除去，揆諸上開說明，原告
    提起本件確認之訴，即有受確認判決之法律上利益。
二、被告經合法通知，無正當理由，未於言詞辯論期日到場，核
    無民事訴訟法第386條所列各款情形，爰依原告之聲請，由
    其一造辯論而為判決。
三、原告主張：我透過朋友龐義倫之介紹，於民國109年2月28日
    向其從事民間借貸之友人即被告借款新臺幣(下同)15,000元
    ，約定每月28日繳付利息1,500元，但未約定本金還款日；
    被告預扣第1個月利息1,500元，實際交付我借款13,500元，
    且要求我簽發面額各15,000元本票2張作為擔保，否則不願
    出借款項給我，我急需用錢，只好應允，我已清償2個月利
    息共3,000元，但未清償本金。爰提起本件訴訟等語。並聲
    明：確認被告持有原告簽發之系爭本票債權不存在。
四、被告經合法通知，未於言詞辯論期日到場，亦未提出書狀作
    何聲明或陳述。
五、本院判斷之理由：
　㈠按票據為無因證券，票據債權人就其取得票據之原因，固不
    負證明之責任，惟執票人如主張票據係發票人向其借款而簽
    發交付，而發票人抗辯未收受借款，消費借貸並未成立，則
    就借款已交付之事實，自應由執票人負舉證責任（最高法院
    105年度台簡上字第17號判決意旨參照)。又稱消費借貸者，
    於當事人間必本於借貸之意思合致，而有移轉金錢或其他代
    替物之所有權於他方之行為，始得當之，民法第474條第1項
    定有明文。故自貸與金額中預扣利息，該部分既未實際交付
    借用人，不能認為貸與本金之一部，故利息先扣之消費借貸
    ，其貸與之本金應以利息預扣後實際交付借用人之金額為準
    （最高法院110年度台上字第2210號判決意旨參照）。
　㈡經查，被告持原告簽發之系爭本票2紙，向本院聲請裁定准予
    強制執行，經本院以111年度司票字第176號裁定准許強制執
    行確定等情，業據本院依職權調取本院111年度司票字第176
    號卷宗核閱無訛。原告主張其經由朋友龐義倫介紹，向被告
    借款15,000元，被告預扣第1個月利息1,500元，實際交付原
    告借款13,500元，並簽發系爭本票交予被告收執，原告以現
    金清償2個月利息共3,000元，但尚未清償本金等情，業據其
    提出其與龐義倫間LINE對話紀錄為證(見本院卷第43-47頁)
    。被告對於原告主張之上開事實，已於相當時期受合法之通
    知，而於言詞辯論期日不到場，亦未提出準備書狀爭執者，
    依民事訴訟法第280條第3項準用同條1項前段之規定，視同
    自認，並依同法第436條第2項規定，適用於簡易訴訟程序。
    本院綜合上開事證，依調查證據之結果，堪信原告之主張為
    真實。準此，被告預扣利息1,500元部分既未實際交付，此
    部分不成立消費借貸，兩造間就系爭本票為直接前後手，系
    爭本票之原因關係為消費借貸，系爭本票擔保之借款債權應
    為本金13,500元。從而，附表編號1所示之票據債權其中本
    金1,500元不存在，及附表編號2所示之票據債權全部不存在
    ，即為可採，其餘主張，則無可採。。
　㈢再按清償人所提出之給付，應先抵充費用，次充利息，次充
    原本，民法第323條前段定有明文。所謂應先抵充之利息，
    係僅指未超過法定利率限制之利息而言，至超過法定利率限
    制之利息，民法第205條既規定債權人無請求權，自難謂包
    含在內，亦不得執該規定，謂債務人就其約定超過法定利率
    限制之利息，已為任意給付（最高法院108年度台上字第585
    號判決意旨參照）。又民法第205條原規定「約定利率，超
    過週年百分之二十者，債權人對於超過部分之利息，無請求
    權」，嗣於110年1月20日公布修正為「約定利率，超過週年
    百分之十六者，超過部分之約定，無效」，並自公布後六個
    月即於110年7月20日生效；另「修正之民法第205條之規定
    ，於民法債編修正施行前約定，而於修正施行後發生之利息
    債務，亦適用之」，民法債編施行法第10條之1定有明文，
    是於該條修正施行前發生之利息債務並無修正後民法第205
    條規定之適用。原告主張兩造約定每月利息1,500元，其已
    清償3期利息共4,500元云云，惟兩造就前開預扣利息1,500
    元並未成立消費借貸契約，不得算入本件借貸金額，業如前
    述，亦不得計入已清償之利息，是以原告已清償利息應為3,
    000元。依兩造約定每月利息為1,500元即月息11％（計算方
    式：1500÷ 13,500≒11％），依此換算年息即為132％(計算式
    ：11％×12＝132％)，已逾民法第205條修正前、後最高利率年
    息百分之20、百分之16之限制，且兩造亦未表示有約定抵充
    之順序，揆諸上揭說明，自應先抵充利息，再充原本。原告
    已清償利息3,000元應可抵充自109年2月28日起至110年4月9
    日之按年息百分之20計算之利息（計算式：13,500×20％÷365
    ＝7.39元/天；3,000÷7.39＝405.95天；自109年2月28日起算4
    06天，應為110年4月9日）。被告於111年1月21日聲請本票
    裁定時，請求自109年6月10日起至清償日止，按年息6％計算
    利息，於超過自110年4月10日起算之利息，應屬無據。
六、據上所述，原告請求如主文第1、2項所示，為有理由，應予
    准許，逾此範圍之請求，為無理由，應予駁回。
七、本件訴訟費用額確定為1,000元（即第一審裁判費），爰依
    民事訴訟法第79條規定，確定兩造各負擔之訴訟費用如主文
    第4項所示。　　
八、據上論結，原告之訴為一部有理由，一部無理由，判決如主
    文。
中　　華　　民　　國　　111 　年　　7 　　月　　12　　日
                  臺灣臺南地方法院臺南簡易庭
                                  法  官  張桂美
以上正本係照原本作成。
如不服本判決，應於送達後20日內，向本院提出上訴狀並表明上
訴理由（須附繕本）。如委任律師提起上訴者，應一併繳納上訴
審裁判費。 
中　　華　　民　　國　　111 　年　　7 　　月　　13　　日
                                  書記官  林彥丞
附表：       編號 發票日 票面金額  (新臺幣) 到期日 票據號碼 1 109年2月28日 15,000元 未載 CH496628 2 109年2月28日 15,000元 未載 CH496629